【裁判字號】    98,上易,945
【裁判日期】    980909
【裁判案由】    傷害等
【裁判全文】
臺灣高等法院臺中分院刑事判決         98年度上易字第945號
上  訴  人  臺灣彰化地方法院檢察署檢察官
上  訴  人
即  被  告  甲○○（原名洪蔚昌）
被      告  戊○○
                    另送員林郵政131信箱
上列上訴人因被告傷害等案件，不服臺灣彰化地方法院98年度易
字第1號中華民國98年3月31日第一審判決（起訴案號：臺灣彰化
地方法院檢察署97年度偵字第175820號），提起上訴，本院判決
如下：
    主    文
原判決關於甲○○部分及戊○○被訴公然侮辱罪部分均撤銷。
甲○○犯傷害罪，處拘役拾日，如易科罰金，以新臺幣壹仟元
折算壹日。
戊○○犯公然侮辱罪，處罰金新臺幣陸仟元，如易服勞役，以新
臺幣壹仟元折算壹日。
其他上訴駁回。
    犯罪事實
一、甲○○於民國97年 7月25日上午10時37分許，前往彰化縣員
    林鎮○○路○段488號「員東路郵局」內欲郵寄包裹，一入大
    廳即聽見左邊第一、二櫃臺前有戊○○對該郵局業務員大聲
    咆哮，甲○○拿取空白文件到服務台寫字後，於10時41分許
    再回到櫃臺前找郵務員丙○○洽辦，而戊○○不斷向丙○○
    大聲咆哮，影響丙○○辦理甲○○之郵務，甲○○不耐，便
    走向戊○○說「罵一次就好了，有事去上級反映，不要影響
    別人洽公」等語，戊○○亦情緒激動相對，引來群眾注意。
    乃戊○○竟基於公然侮辱之犯意，當場以台語發音之「你家
    死人喔」等語辱罵甲○○，甲○○因受該言行之刺激挑釁，
    遂向戊○○提議到郵局外理論，甲○○明知自己與戊○○體
    型相差懸殊，若對戊○○猛力拉扯可能會造成其傷害，卻因
    一時情緒不能控制，竟以不違反其本意認知，情緒失控而於
    10時42分47秒走到戊○○所在第一櫃臺前，以右手臂勒住戊○○脖子，將戊○○摔到在地，甲○○立刻朝向東往回走，
    戊○○隨即站起來，戴上眼鏡，往東邊走去，兩人隨即在櫃
    臺前發生言語衝突，10時43分06秒甲○○隨即伸手要抓戊○○，戊○○由東往西跑回第一櫃臺前，手剛趴在櫃臺上，甲○○即由身後抓到戊○○身後領子位置，戊○○往左後轉身
    ，兩人稍微正面相對，戊○○以左手肘抵住甲○○右手，但
    仍不敵甲○○，甲○○將戊○○摔倒在地幾秒，並由第一櫃
    臺前地上拖到約第三櫃臺前位置，旁人上前制止，甲○○被
    在場一女性民眾推出營業大廳，10時43分20秒戊○○由第二
    、三櫃臺前位置站起來，戴上眼鏡，並回到第一櫃臺上拿起
    自己的手機撥號報警。戊○○因為遭受甲○○施力，致受有
    背部挫傷、胸部挫傷、頸部挫傷、手肘挫傷等傷害。
二、案經戊○○訴由彰化縣警察局員林分局報告臺灣彰化地方法
    院檢察署檢察官偵查後起訴。
    理  由
壹、程序部分：
一、被告戊○○於原審法院曾就檢察官上訴是否合法提出聲明異
    議狀，經原審法院檢送本院附卷。查，本案臺灣彰化地方法
    院所屬法警係於98年4月15日送達原審法院之判決正本予臺
    灣彰化地方法院檢察署檢察官王元郁收受，此有蓋有上揭法
    警送達及檢察官收受日期戳章之送達證書在卷可憑（原審卷
    第125頁），而檢察官係於98年4月20日上訴，同年月21日案
    卷移送繫屬於原審法院，亦有檢察官上訴書及臺灣彰化地方
    法院檢察署公函在卷可憑（本院卷第3頁、第4頁背面），是
    本案檢察官上訴並未違背法律所定之程式。
二、按提起自訴之被害人犯罪，與自訴事實直接相關，而被告為
    其被害人者，被告得於第一審辯論終結前，提起反訴，刑事
    訴訟法第338條定有明文。被告戊○○雖於本院對告訴人甲○○、原審公訴檢察官、起訴檢察官提起誣告、偽造文書、
    濫權起訴及上訴之反訴。惟本案被告戊○○係經檢察官提起
    公訴，並非告訴人自訴，且本案已上訴繫屬於第二審法院，
    均核要反訴要件有違，被告戊○○於本院之反訴，於法無據
    ，無從受理。
三、次按被告以外之人於審判外之言詞或書面陳述，除法律有規
    定者外，不得作為證據。被告以外之人於偵查中向檢察官所
    為之陳述，除顯有不可信之情況者外，得為證據。被告以外
    之人於審判外之陳述，雖不符前4條之規定，而經當事人於
    審判程序同意作為證據，法院審酌該言詞陳述或書面陳述作
    成時之情況，認為適當者，亦得為證據。當事人、代理人或
    辯護人於法院調查證據時，知有第159條第1項不得為證據之
    情形，而未於言詞辯論終結前聲明異議者，視為有前項之同
    意。刑事訴訟法第159條第1項、第159條之1第2項、第159條
    之5分別定有明文。經查，上訴人即被告甲○○對於本判決
    所引用之下列各項證據方法之證據能力，於本院審理程序時
    均表示無意見，且於法院調查證據時，知有刑事訴訟法第15
    9 條第1項不得為證據之情形，亦未於言詞辯論終結前聲明
    異議，茲審酌該等言詞陳述及書面陳述作成時之情況，並無
    不宜作為證據之情事，依刑事訴訟法第159條之5之規定，自
    得作為證據。至被告戊○○敏瀚對於本判決所引用之下列各
    項證據方法，僅爭執告訴人甲○○之指訴、證人丙○○於警
    詢、偵查中結證及本院結證，暨證人丁○○於本院結證等供
    述不實，惟此係就證明力之爭執，並非證據能力之爭執，而
    本院已據檢察官聲請再傳訊證人丙○○、丁○○到庭行交互
    詰問，被告甲○○之詰問、對質權均已確保，又於法院調查
    證據時，亦未於言詞辯論終結前聲明異議上開法院以外陳述
    之證據能力，茲審酌下列本院所採用之各項言詞陳述及書面
    陳述等證據作成時之情況，並無不宜作為證據之情事，依刑
    事訴訟法第159條之5之規定，自得作為證據。
貳、有罪部分：
一、訊據上訴人即被告甲○○（下稱被告甲○○）坦承確實有上
    述傷害行為，且經原審院勘驗監視錄影光碟屬實，製有勘驗
    筆錄在卷可憑，並有告訴人戊○○之診斷證明書可證，該診
    斷書記載之背部、胸部、頸部、手肘等挫傷，與被告甲○○
    勒人脖子、將人摔倒在地等行為吻合，故被告甲○○之傷害
    行為，事證明確，犯行已可認定。
二、訊據被告戊○○矢口否認有於上開時、地公然以「你家死人
    喔」等語辱罵告訴人甲○○之犯行，辯稱：伊沒有對甲○○
    說「你家死人喔」云云。經查，被告戊○○有於上開時、地
    公然以「你家死人喔」等語辱罵告訴人甲○○之事實，除告
    訴人甲○○迭於警詢及偵、審中之指訴甚明外，並據證人丙○○於警詢供述、偵查結證及本院審理結證，丁○○於偵查
    結證及本院審理結證明確：
  (一)證人丁○○於警詢供稱：「當時戊○○有出口惡言罵甲○○
    ，罵何話我忘記了。」等語（警卷第14頁）。其於偵查中結
    證稱：「（當時戊○○對甲○○說什麼？）戊○○對甲○○
    有挑釁的語言，如『你要管什麼，沒有你的事」之類的話。
    」、「（戊○○是否有罵甲○○說『你家死人喔』的話？）
    戊○○有罵甲○○，但是罵什麼我忘記了。」等語（偵卷第
    15頁）。其於本院結證稱：「（問：戊○○跟甲○○他們二
    個當天是否有發生口角？）一開始是戊○○在郵局裡面咆哮
    很久，甲○○是來寄包裹。因為他一直咆哮，甲○○跟他說
    你要跟人家說的話你也說這麼多了，你也要讓人家安靜辦公
    。他只是這樣很溫和跟他講。但是戊○○他就是說這沒有你
    的事，又罵甲○○。所以我是認為這件衝突發生是戊○○要
    負最大的責任，因為是他挑釁甲○○，所以雙方才會發生衝
    突。」等語（本院卷第118頁背面）。
  (二)證人丙○○於警詢供稱：「當時戊○○有向甲○○說一些離
    題的言語，有一種對人身攻擊不好的口氣，超離主題，因而
    使甲○○發怒，因而兩人之間衝突起來。」、「當時戊○○
    有說出人身攻擊（詛咒）之話。說何話我記不清楚。我記不
    清楚但有罵人。」等語（警卷第18、19頁）。其於偵查中結
    證稱：「戊○○有跟甲○○講『你家死人喔』。」等語（偵
    卷第15頁）。雖證人丙○○於原審行交互詰問之最後固曾結
    證稱：「（法官問：你到底確不確定戊○○說『你家死人』
    的話？）戊○○詳細罵人的內容我記不得了。當時很混亂，
    我要處理客人的事情，我記不得他罵人的內容。（問：你剛
    才為何肯定的證述稱有「你家死人」這句話？）因為甲○○
    的記憶比較好，而且當時製作警訊時戊○○也沒有否認這句
    話，所以我認為應該有這句話。」云云（原審卷第79頁），
    然在該次交互詰問之前段，證人丙○○已明確結證稱：「戊○○跟我們郵局裡面的職員說郵局要如何改善，結果他愈說
    愈大聲，甲○○聽了很氣就說不要再說了，戊○○就罵他，
    兩人才會有言語衝突。」、「戊○○一直罵我，又罵甲○○
    『你家死人』。」「（問：為何他要罵甲○○？）因為戊○○一直在2號櫃台那邊罵人，說我們郵局都沒有改善，他一
    直要我們經理出來跟他說，但是我們經理剛好沒有空，戊○○就愈說愈大聲，甲○○才跟他說講一次就好了不要一直講
    。戊○○就對甲○○說沒有你家的事情。（問：為何戊○○
    會說出『你家死人』？）戊○○當時對我們郵局咆哮、埋怨
    ，他覺得沒有甲○○的事情，甲○○多管閒事，他對甲○○
    說沒有你的事情，你管什麼，之後才冒出這句話。」、「（
    被告戊○○問：請問證人，你聽到我罵甲○○『你家死人』
    時，證人當時是站在哪個窗口？他當時是站著或是坐著？）
    我當時在6號窗口，我當時應該是站著。（問：你曾經在檢
    察官那邊及警訊中說你不記得當天的內容，為何今天會說我
    有說『你家死人』？〈提示證人警詢、偵訊筆錄並告以要旨
    〉）戊○○當時詳細說什麼內容我記不清楚，但是戊○○確
    實有說「你家死人」的話。在警訊筆錄時，被告2人都在警
    局互告，甲○○說戊○○罵他你家死人，所以我想當時戊○○可能有講這句話的樣子。我的記憶中戊○○有說這句話。
    」等語（原審卷第78-79頁）。且證人丙○○於本院審理中
    就其何以於原審會有上開不同證詞之原由，更進一步結證稱
    ：「（檢察官問：你在偵查時有講過說戊○○有用台語講說
    「你家死人」這句話，為何你在原審會說不肯定有沒有聽到
    這句話？）後來我想起來他是真的有說那句話。（問：你在
    檢察官問的時候是有這樣說過，而你在警察局時是說有人身
    攻擊就是詛咒的話。你是否可以確認當時他有沒有用台語說
    過『你家死人』這句話？〈請求提示證人丙○○警訊及偵訊
    筆錄〉）後來我想起來確實他是有說這句話。（問：你在警
    察局所做警訊筆錄跟檢察官所做偵訊筆錄內所說的話是否實
    在？）對，都是實在的。」、「（被告戊○○問：你聽到我
    罵甲○○說『你家死人』時，你是站著還是坐著？你是在哪
    一號窗口聽到的？）我當時是在5號還是6號我忘記了。你是
    在2號前面很大聲講不停。（問：我在跟甲○○說『你家死
    人』時，我跟他的位置是在哪邊？）你在2號前面，甲○○
    不知道是我在幫他辦事情還是什麼是在5號還是6號那邊。（
    問：你在檢察官作證的時候是在最後，檢察官第一次問你說
    是否確定我有說『你家死人』，你是說不清楚。你當時是否
    有這樣說？）對。（問：是否是在第二次檢察官引誘性又跟
    你問說是不是有確定我罵『你家死人』，你才回答說一句有
    ，但是也沒有說我有罵『你家死人』？）第一次我不是說你
    沒有說那句話，我是說我忘記你是說什麼了。第二次是我慢
    慢想起來才回答。（問：第二次你會回答有是否是因為檢察
    官誘導你才這樣回答？）那不是誘導，算是檢察官重複再問
    一次。（問：檢察官問完後在98年3月20日一審法官有問你
    ，你當時是否有作證說甲○○說戊○○在警察局問筆錄的時
    候問說『你家死人』這句話時戊○○不否認。是不是這樣？
    ）對。（問：是否是甲○○跟你說的？）沒有，不是他說的
    。（問：你說甲○○跟你說戊○○在警察局做筆錄的時候，
    你說甲○○說戊○○不否認。是否實在？）你們那時候在筆
    錄的時候有共識要來承認，也沒有否認。（問：在3月20 日
    一審法官問你到底有沒有『你家死人』這句話，為何你在警
    察局沒有確定有這一句話，只有說詛咒的話，而不是說『你
    家死人』這句話。法官當時有沒有問你這樣？）那是當初突
    然想不起來不確定說你跟人家說『你家死人』才這樣說。（
    問：詛咒的話問完後，法官又問你是如何聽到的『你家死人
    』，你說是甲○○跟你說的，甲○○  又跟你誘導說戊○○
    在警員做筆錄的時候問好幾次有沒有說『你家死人』，戊○○不否認。你是不是有講這一段話的一審的法官聽？）你們
    當初做的筆錄是最真實的，所以那是最真的。（問：法官問
    你說你是如何聽到『你家死人』，你說你會說這句話是甲○○私下跟你說的，說戊○○確實有罵甲○○，後來又跟你誘
    導說戊○○在警察局做筆錄的時候，警察問戊○○有沒有罵
    甲○○『你家死人』很多次，戊○○不否認。你就用這一段
    話跟一審的法官說，是否實在？）不是甲○○跟我說的，是
    我問甲○○的。（問：他是怎麼說的？）他說你們在筆錄就
    是說你罵人家『你家死人』這句話。（問：筆錄是否是警員
    問我的？）我不知道。」、「（法官問：『你家死人』這幾
    個字是否是你自己聽到的，還是別人跟你說你才聽到的？）
    我在現場就有親耳聽到。」等語（本院卷第114-118頁）。
  (三)由上開證人丙○○、丁○○之證詞可知，甲○○之所以對戊○○施以身體接觸之肢體衝突，係因被告戊○○對甲○○惡
    言辱罵所致，此參諸如附表編號8、9所示即由原審當庭勘驗
    事發地點之郵局錄影光碟之勘驗筆錄內容所載，亦可看出甲○○、戊○○2人於肢體衝突前，曾情緒激動相向，互相靠
    近，兩人均有手勢，以此觀之，被告戊○○當時並未示弱。
    是以衡諸常情，告訴人甲○○與被告戊○○素不相識，甲○○不過係臨時至郵局洽公，與被告戊○○亦無仇恨，倘無被
    告戊○○之惡言辱罵刺激，而僅是2人彼此互相言語叫囂，
    則甲○○實無對戊○○施以肢體衝突之必要。雖證人丙○○
    、丁○○2人初於警詢時就被告戊○○係對甲○○公然辱罵
    何詞時，語多保留地僅證稱：罵何話忘記了或不清楚等語，
    惟其2人既證稱有聽到被告戊○○對甲○○惡言辱罵，則豈
    有聽到辱罵聲卻聽不清楚或忘記辱罵內容之理？參諸被告戊○○於本院詰問證人丙○○、丁○○時，自曝其於本案事發
    前即曾對證人證人丙○○、丁○○之服務機關投訴證人丙○○、丁○○2人不是之舉，以及如附表編號4至7所示之原審
    當庭勘驗事發地點之郵局錄影光碟之勘驗筆錄內容顯示，被
    告戊○○自案發日上午9時32分許至10時41分許甲○○到場
    前，在郵局內情緒激動，以手指指向女性櫃台人員，並陸續
    有各種手勢，時間長達1小時之久等情以觀，則證人丙○○
    、丁○○若係不願沾惹事端而語多保留地作證，實亦符合人
    情之常。職是依上開證人之證言以觀，被告戊○○於告訴人
    甲○○對伊施以肢體衡突前，確有惡言辱罵甲○○，應係屬
    實。且證人丙○○於偵查、原審及本院均有證稱被告戊○○
    辱罵之內容為「你家死人」等語，其於本院證稱確認該辱罵
    內容是伊在現場親耳聽到等語，則告訴人甲○○之指訴自非
    虛妄，被告戊○○有公然侮辱行為，事證明確，要堪認定。
  (四)至被告戊○○於本院曾具狀聲請傳訊證人洪志明、王志郁、
    被告甲○○等人（本院卷第57頁），惟其係要證明其所提反
    證甲○○在偵審中有無偽證之犯罪，與本案被告戊○○本人
    被訴之公然侮辱犯行非必然有關，且被告戊○○事後於本院
    審判期日辯論終結前亦表明無人證須要再調查等語（本院卷
    第111頁）。雖被告戊○○另於本院審判期日辯論終結前表
    明須要保全警詢、偵訊筆錄錄音、錄影光碟，及調取本案郵
    局的12台監視器，惟原審已就與本案有關犯罪情節之郵局監
    視器錄影光碟調取並勘驗甚詳，且因郵局之監視錄影並未收
    錄聲音，則被告戊○○之出言辱罵行為，無從於蒐證及勘驗
    郵局監視錄影中加以調查，自無再予調查之實益。至其聲請
    保全證據部分，主要仍是與被告戊○○欲提起偽證、偽造文
    書等罪之反訴有關，對於被告戊○○在案發現場有無出言辱
    罵之事實，並無調查實益，況且保全證據之聲請，依刑事訴
    訟法第219條之1至第219條之4規定，限於偵查中及第一審法
    院第一次審判期日前，分別向檢察官或法院或受命法官聲請
    ，被告戊○○於上訴第二審法院後，聲請保全證據，於法不
    合，均併予敘明。
三、論罪科刑：
  (一)核被告甲○○所為，係犯刑法第277條第1項之傷害罪。
  (二)按刑法第309條所規定「侮辱」，係指直接對人詈罵、嘲笑
    或其他表示足以貶損他人評價之意思。查本案事發地點之郵
    局，係一般不特定人均得以出入之公眾場所，被告戊○○於
    上開時間，在一般不特定人得以共見共聞之場合，因長時間
    指責郵務人員，於告訴人甲○○出言責備其不要影響他人洽
    公之際，互起口角，斯時被告戊○○處於情緒激動之下，進
    而當場以台語發音之「你家死人喔」等語咀咒辱罵甲○○，
    該言語已具針對性，且係基於表達自己對甲○○不滿，依據
    社會通念，一般聽聞者均可認其係於互起口角之下所為之攻
    擊性言詞，有足以使該特定人之甲○○感覺人格遭受攻擊，
    足以貶損其名譽及尊嚴評價。是核被告戊○○所為，則係犯
    刑法第309條第1項之公然侮辱罪。
  (三)原審疏查，就被告戊○○所涉公然侮辱罪部分為無罪之諭知
    ，容有未洽。檢察官上訴意旨指摘原審此部分判決不當，為
    有理由，應由本院將原判決撤銷。
  (四)原審認被告甲○○罪證明確，予以論罪科刑，固非無見，惟
    按量刑之輕重，雖屬事實審法院得依職權自由裁量之事項，
    然仍應受比例原則及公平原則之限制，否則其判決即非適法
    。且刑事審判旨在實現刑罰權分配的正義，故法院對有罪被
    告之科刑，應符合罪刑相當之原則，使輕重得宜，罰當其罪
    ，以契合社會之法律感情。又按科刑時應以行為人之責任為
    基礎，並審酌一切情狀，尤應注意下列事項，為科刑輕重之
    標準：一、犯罪之動機、目的。二、犯罪時所受之刺激。
    三、犯罪之手段。四、犯罪行為人之生活狀況。五、犯罪行
    為人之品行。六、犯罪行為人之智識程度。七、犯罪行為人
    與被害人之關係。八、犯罪行為人違反義務之程度。九、犯
    罪所生之危險或損害。十、犯罪後之態度。」此為刑法第57
    條所明定。而於屬結果犯之傷害犯罪，其犯罪所生之損害即
    傷害結果，不僅為客觀構成要件之一，復為量刑輕重之審酌
    條件之一，必於犯罪事實中詳加認定，並據為量刑之依據。
    查，本件被告甲○○傷害告訴人戊○○，係源於被告戊○○
    對甲○○之公然辱罵而起，此犯罪動機為原審所未審酌。又
    告訴人戊○○因被告甲○○之傷害行為而受有「背部挫傷、
    胸部挫傷、頸部挫傷、手肘挫傷」等挫傷，乃原審判決於犯
    罪事實誤將被告甲○○指訴其於本案受有「左肩及左上臂淤
    傷4X4公分、右手臂、右肩及頸部拉傷」之傷害結果，認作
    係被告甲○○傷害告訴人戊○○之傷害結果，其二者受傷結
    果明顯有別，自足以影響科刑之量處。雖原審法院於本案判
    決（98年3月31日）後之96年4月16日另以裁定更正前開犯罪
    事實之認定，惟因傷害行為其傷害結果，係傷害罪之客觀構
    成要件，為構成犯罪事實組成之一部，並為該犯罪行為量刑
    之重要依據。是原審法院固於事後裁定更正犯罪事實關於被
    告甲○○傷害戊○○結果之認定，但其既係以原有誤認之犯
    罪結果而為量刑基礎之一，則其更正裁定仍無解於原量刑之
    不當。被告甲○○上訴理由以原審誤將其受傷情形認定係告
    訴人戊○○所受之傷情，以此錯誤基礎判決被告甲○○3個
    月之有期徒刑已有失衡等情，指摘原判決不當，為有理由，
    應由本院將原判決撤銷。
  (五)爰審酌被告戊○○與被告甲○○互起口角，被告戊○○當場
    以台語發音之「你家死人喔」等語咀咒辱罵甲○○，足以貶
    損甲○○之名譽及尊嚴評價。而被告甲○○起因於戊○○之
    咒罵，竟在光天化日在郵局公共場合內對戊○○施暴，明顯
    破壞社會法秩序。因兩人體形相差懸殊，年齡已有相當差距
    ，被告甲○○若要惡意傷害戊○○是輕而易舉，但其第一次
    勒住戊○○脖子、第二次抓到戊○○衣領，兩次均將戊○○
    摔倒在地，可知其教訓戊○○之用意居大，但法治社會，遇
    有糾紛理應以理相爭，卻動輒出手施暴，均非法之所許，雖
    然戊○○在郵局營業大廳連續咆哮多時，影響別人辦公，本
    身容有檢討餘地，但甲○○動輒暴力相向，並造成戊○○如
    犯罪事實所載之傷害，更應譴責，另審酌被告戊○○於偵審
    中始終否認犯罪之犯後態度，及被告甲○○於審理中均坦承
    犯罪，雖未達成和解，但犯後態度尚可等一切情狀，各量處
    如主文第2、3項所示之刑，並分別諭知易科罰金、易服勞役
    之折算標準，以示懲儆。
、無罪部分：
一、公訴意旨另以：被告戊○○於上述本院認定有罪之過程中，
    除以「你家死人」等語辱罵甲○○外，另基於傷害之犯意，
    與告訴人甲○○先在郵局內發生拉扯，拉扯到郵局外，又互
    相毆打，使甲○○受有「左肩及左上臂瘀傷4X4公分、右手
    臂、右肩及頸部拉傷」等傷害，因認被告戊○○另觸犯刑法
    第277條第1項傷害罪嫌等語。
二、按犯罪事實應依證據認定之，無證據不得認定犯罪事實；又
    不能證明被告犯罪或其行為不罰者，應諭知無罪之判決，刑
    事訴訟法第154條第2項第301條第1項分別定有明文。又所
    謂認定犯罪事實之證據，係指足以認定被告確有犯罪行為之
    積極證據而言，該項證據自須適合於被告犯罪事實之認定，
    始得採為斷罪之資料；且如未能發現相當確實證據，或證據
    不足以證明，自不能以推測或擬制之方法，以為裁判之基礎
    ；而認定犯罪事實所憑之證據，雖不以直接證據為限，間接
    證據亦包括在內，然而無論直接證據或間接證據，其為訴訟
    上之證明，須於通常一般人均不致有所懷疑，而得確信其為
    真實之程度者，始得據為有罪之認定，倘其證明尚未達到此
    一程度，而有合理之懷疑存在時，即難遽採為不利被告之認
    定（最高法院76年台上字第4986號判例參照）。另刑事訴訟
    法第161條第1項規定：檢察官就被告犯罪事實，應負舉證責
    任，並指出證明之方法。因此，檢察官對於起訴之犯罪事實
    ，應負提出證據及說服之實質舉證責任。倘其所提出之證據
    ，不足為被告有罪之積極證明，或其指出證明之方法，無從
    說服法院以形成被告有罪之心證，基於無罪推定之原則，自
    不能為被告有罪之判決。
三、訊據被告戊○○堅決否認有何傷害甲○○之犯行，辯稱：伊
    也沒有打甲○○，伊是被他打的等語。經查：
  (一)如附表所示即由原審當庭勘驗監視錄影光碟之過程確實發現
    ：案發當日10時42分47秒甲○○跑向戊○○，以右手臂將戊○○脖子勒住，並將戊○○摔倒在地，以及第二次10時43分
    6 秒甲○○跑向戊○○，抓住戊○○背後衣領，並順利將戊○○壓倒在地事實。在第二次過程中，由監視錄影器角度（
    由櫃臺內往櫃臺外拍攝），只能看到甲○○與戊○○胸部以
    上行為，甲○○右手抓住戊○○衣領時，戊○○向左回頭，
    兩人稍微正面相對，戊○○以左手肘抵住甲○○右手，但因
    攝影角度關係，戊○○之右手為戊○○之身體擋住，無法看
    出其右手有無揮拳毆打甲○○。至於甲○○將戊○○壓倒後
    ，因為兩人均往下趴低，被櫃臺高度擋住，由櫃臺台內之監
    視錄影器無法看見彼兩人在地上之細部動作，故究竟是否如
    告訴人甲○○所述有兩人互毆情形，仍乏證據可資證明。
  (二)甲○○診斷證明書記載之左肩、左手臂瘀傷（照片見警卷第
    27頁下方、診斷書於偵卷第19頁），是否係被告戊○○造成
    ？非無疑問：
    1.依卷附照片顯示，甲○○當天衣服亦呈撕破狀態（警卷第
      27頁上方照片），而甲○○曾自稱是自己不慎勾到桌腳扯
      破（偵卷第13頁），故是否係甲○○因情緒激動、心浮氣
      躁時不慎在何處致左臂受傷，亦非無可能。
    2.證人（郵局人員）丁○○與丙○○，當時均在櫃臺內，櫃
      臺高度到達一般成人胸部位置，又隔著玻璃窗，理論上應
      看不到櫃臺外地上之毆打情形，且證人丁○○、丙○○於
      警訊、偵訊中均證稱：不知道何人先出手，不清楚兩人拉
      扯情形（警卷第14頁、偵卷第14 -15頁），證人丙○○於
      本院亦證稱：「（被告戊○○問：你是否有看到我跟甲○○從裡面二個一起拉扯到外面去？）因為我窗口有玻璃，
      玻璃跟玻璃之間有柱子，他在2號我在5、6號這裡斜斜的
      玻璃有反光，所以沒有看到。再加上有客人來要辦事情，
      他也不願意看熱鬧，我也是要幫他辦理，我也沒有時間去
      看那個。（問：你有沒有看到我們二個拉扯出去？）沒有
      拉出去，好像二個人一起相招（台語）出去外面的。」等
      語（本院卷第117頁背面）。至於證人丁○○於本院固證
      稱：「（檢察官問：妳有沒有看到戊○○對甲○○在拉扯
      的過程中有毆打？）他們二個是有一種彼此互相靠近的，
      然後他們彼此都有出手。甲○○要把戊○○按到地下去，
      戊○○也出拳揮上去。」云云，惟其亦證稱：「（檢察官
      問：是對甲○○的哪裡〈出拳〉？）他們就是彼此有這樣
      的衝突。（問：當天妳有沒有看到甲○○因而哪裡有受傷
      ？）我不知道他哪裡有受傷，受傷在衣服裡面看不出來。
      」、「（被告戊○○問：妳當時是站著還是坐著？）坐著
      。（問：妳剛說甲○○把我打到地上沒有打怎麼樣。第二
      次他又過來打我，妳有沒有看到？）我沒有注意他是怎麼
      打你，就是他又過來打你怎麼樣的我是沒有很仔細在看。
      第一次我有看到你手打過去，他要把你壓下去。（問：我
      是用哪一之手打他？）我忘記了，但是你用手打人家沒有
      錯。（問：妳是說有拉扯，甲○○（原名洪蔚昌）說我們
      二個從裡面一直打到外面。妳在2號窗口有沒有看到第二
      次打到外面去的情形？）我沒有注意是怎麼打，接下來我
      就在忙我的工作。」、「（受命法官問：妳剛才說有看到
      戊○○有出手，但是沒有注意到是哪一之手。他出手的時
      候妳有沒有看到他有打到人？）應該是有打到，因為他們
      是近距離的。（問：是打到哪裡？）他是往上打的。（問
      ：他是在被壓的時候出手，還是被勒脖子的時候出手，還
      是在什麼時候出手的？）好像是一個人手要招（台語）的
      那個動作要他去外面說時彼此有一種肢體衝突。因為甲○○一開始說去外面講，不要在裡面吵別人。要招（台語）
      他出去的有出手，被招（台語）的那個人也有出手，是彼
      此都有出手。（問：是否是人還是站著的時候？）對。」
      等語（本院卷第118頁背面-122頁背面），顯然由證人丁○○之證詞亦無法證實被告戊○○究係以何手出手毆打甲○○之何處，以及甲○○是否因此受傷。而參以證人丁○○證稱：戊○○係於甲○○的手要招（台語）戊○○出去
      外面說，當時仍站著，2人因而發生肢體衝突而出手等情
      ，對照上開由原審法院勘驗案發經過之錄影光碟內容顯示
      ，案發當日10時42分47秒甲○○跑向戊○○，以右手臂將
      戊○○脖子勒住，並將戊○○摔倒在地，以及第二次10時
      43分6秒甲○○跑向戊○○，抓住戊○○背後衣領，並順
      利將戊○○壓倒在地事實。在第二次過程中，由監視錄影
      器角度（由櫃臺內往櫃臺外拍攝），只能看到甲○○與戊○○胸部以上行為，甲○○右手抓住戊○○衣領時，戊○○向左回頭，兩人稍微正面相對，「戊○○以左手肘抵住
      甲○○右手」等情以觀，顯然證人丁○○所目睹戊○○之
      出手，不無可能是戊○○「以左手肘抵住甲○○右手」之
      錯覺，無法證明戊○○是否有還手毆打甲○○之左肩、左
      上臂。
    3.另據本院向甲○○於案發後就醫之員林鎮員榮綜合醫院函
      查甲○○之病歷及就醫傷情，經該醫院覆稱：「根據病患
      主訴為被人毆打，唯臨床上難以確認。依病歷所載彩色照
      片左上臂青紫位於前內側，比較不像自己造成。」等語（
      本院卷第78 -84頁），顯見甲○○之左上臂受傷雖不像己
      力故意造成，但亦無法直接判斷係遭人毆打所造成。而同
      是參以上開原審法院勘驗案發經過之錄影光碟內容顯示，
      案發當日10時42分47秒甲○○跑向戊○○，以右手臂將戊○○脖子勒住，並將戊○○摔倒在地，以及第二次10時43
      分6秒甲○○跑向戊○○，抓住戊○○背後衣領，並順利
      將戊○○壓倒在地事實。在第二次過程中，由監視錄影器
      角度（由櫃臺內往櫃臺外拍攝），只能看到甲○○與戊○○胸部以上行為，甲○○右手抓住戊○○衣領時，戊○○
      向左回頭，兩人稍微正面相對，戊○○以左手肘抵住甲○○右手等情以觀，甲○○左上臂之受傷不排除可能是其以
      右手臂勒住戊○○之脖子時，戊○○以左手肘抵住甲○○
      之右手，甲○○再將戊○○摔倒在地，戊○○為用力掙脫
      甲○○之暴力，致未勾住戊○○脖子之甲○○左手臂，與
      戊○○之身體產生互撞之瘀傷。但即便如此，戊○○欲以
      身體反抗掙脫甲○○之勒住脖子及壓制身體在地，核係因
      自己先被他人侵害之際，基於保護自己之掙脫反射動作，
      其屬防衛動作，自無所謂傷害故意可言。
  (三)至於甲○○受有「右手臂、右肩及頸部拉傷」等傷害，亦可
    能是自己兩度以右手施力勒住、抓住、摔倒戊○○時，用力
    過猛所造成。在監視錄影畫面中，第二次甲○○抓住戊○○
    衣領時，戊○○向左迴轉過身，兩人稍微正面相對，戊○○
    僅以左手肘抵住甲○○右手而已，左手並未對甲○○施力毆
    打，雖然右手有無還擊尚欠缺證據，但右手縱然還擊也不可
    能造成甲○○右手臂、右肩、頸部拉傷。故甲○○所受傷害
    尚難認定是被告戊○○所造成。
  (四)綜上，本案並無積極證據證明甲○○之傷勢是被告戊○○造
    成，監視錄影器所拍攝角度，亦拍不到戊○○右手有無還擊
    ，在戊○○倒地後之細部情形，櫃臺內之監視器無法錄取，
    另一支營業大廳內由東往西拍攝之鏡頭，則因距離太遠看不
    見戊○○右手有無反擊（見原審98年2月13日勘驗筆錄，原
    審卷第54-55頁）。從而本件公訴人所舉之證據，既未達一
    般人均不致有所懷疑，而得確信之真實程度，無從說服本院
    以形成被告戊○○有罪之心證；且本院復查無其他積極證據
    足以證明被告戊○○之傷害之犯行，是本件要屬不能證明被
    告戊○○有傷害甲○○之犯行，基於無罪推定原則，應就此
    部分為被告戊○○無罪之諭知。原審因而為被告無罪之諭知
    ，並無不當，檢察官上訴意旨仍認被告戊○○有傷害甲○○
    之犯行，指摘原判決不當，為無理由，應予駁回。
據上論斷，應依刑事訴訟法第368條、第369條第1項前段、第364
條、第299條第1項前段，刑法第277條第1項、第309條第1項、第
41條第1項前段、第42條第3項前段、刑法施行法第1條之1第1項
、第2項前段，判決如主文。
本案經檢察官乙○○庭執行職務。
中    華    民    國    98    年    9     月    9     日
            刑事第五庭  審判長法  官  趙  春  碧
                              法  官  楊  真  明
                              法  官  賴  恭  利
上列正本證明與原本無異。
不得上訴。
                              書記官  林  桂  鳳
中    華    民    國    98    年    9     月    9     日
附錄論罪科刑法條
中華民國刑法第277條（普通傷害罪）
傷害人之身體或健康者，處3年以下有期徒刑、拘役或1千元以下
罰金。
犯前項之罪因而致人於死者，處無期徒刑或7年以上有期徒刑；
致重傷者，處3年以上10年以下有期徒刑。
中華民國刑法第309條（公然侮辱罪）
公然侮辱人者，處拘役或3百元以下罰金。
以強暴犯前項之罪者，處 1 年以下有期徒刑、拘役或 5 百元以
下罰金。
附表：原審法院於98年1月23日勘驗「員林郵局97.7.25戊○○來
      局三個檔案」光碟第一片內容
┌──┬──────┬────────────────────┐
│編號│播放程式上出│內容                                    │
│    │現之時間    │                                        │
├──┼──────┼────────────────────┤
│ 1  │09：29：53起│鏡頭對準第一、二、三號窗口，由櫃臺內向外│
│    │            │拍攝，有女性櫃臺人員在工作，            │
├──┼──────┼────────────────────┤
│ 2  │09:31:31    │戊○○出現，到第三櫃臺前洽辦業務        │
├──┼──────┼────────────────────┤
│ 3  │09：31：45  │戊○○改到第二櫃臺前洽辦                │
├──┼──────┼────────────────────┤
│    │09：32：34  │第二櫃臺女性人員接下戊○○提出資料，並指│
│ 4  │            │導戊○○補正資料，戊○○並與櫃臺人員交談│
│    │            │，言談中有多種手勢，並於10：07：56手指該│
│    │            │女性櫃臺人員，並陸續有各種手勢。        │
├──┼──────┼────────────────────┤
│    │10：15：00  │戊○○朝向東邊（即4號以後之櫃臺方向）說 │
│    │            │話（按：監視器沒有錄音功能，無法判斷內容│
│ 5  │            │），並以手指東邊，情緒激動。一直到10 ： │
│    │            │16：22櫃臺內男性主管出面，戊○○才停止對│
│    │            │東邊說話及手勢。                        │
├──┼──────┼────────────────────┤
│    │10：16：32起│男性主管在櫃臺內對戊○○說話。戊○○仍情│
│    │            │緒激動，有多種手勢，直到10：28：26，男性│
│ 6  │            │主管往東邊走去，離開監視攝錄範圍，10：38│
│    │            │：29戊○○也往東邊走去，離開監視攝影範圍│
│    │            │。                                      │
├──┼──────┼────────────────────┤
│    │10：39：03  │戊○○由東邊走入監視器錄影範圍，並於10：│
│    │            │39：10起多次手指著東邊方向說話（按：監視│
│ 7  │            │器沒有錄音功能，無法判斷內容），情緒激動│
│    │            │，引來群眾圍觀，戊○○於10：41：29回到第│
│    │            │一櫃臺前收拾自己在櫃臺上文件，收拾完又繼│
│    │            │續往東邊說。                            │
├──┼──────┼────────────────────┤
│    │10:41:35    │甲○○由東邊方向走進監視錄影器範圍，約站│
│    │            │在第三櫃臺前，戊○○由第一櫃臺前逐漸往東│
│    │            │挪移幾步，兩人相向，兩人均情緒激動，互相│
│    │            │靠近，兩人均有手勢，10：41：57兩人均在第│
│ 8  │            │三櫃臺前，10：42：04甲○○轉頭離開，往東│
│    │            │走去，離開監視器範圍，戊○○也往東走    │
│    │            │去，10：42：08離開監視器範圍。群眾均往東│
│    │            │觀看二人。                              │
├──┼──────┼────────────────────┤
│    │10：42：36  │戊○○由東邊走進入監視器錄影範圍，走近第│
│    │            │一櫃臺位置。10：42：40往東回頭看，      │
│    │            │10：42：42-43以手勢手指著東邊，10：42： │
│    │            │45甲○○由東邊走入鏡頭範圍內，於10：42：│
│ 9  │            │47秒以右手臂勒住戊○○脖子，將戊○○摔到│
│    │            │在地，甲○○立刻往回走（往東走）於10：42│
│    │            │：53消失於鏡頭前。10：42：53戊○○同時站│
│    │            │起來，戴上眼鏡，往東邊走去，於10：42：57│
│    │            │消失於鏡頭前。                          │
├──┼──────┼────────────────────┤
│    │10:43：02   │戊○○與甲○○又進入鏡頭範圍，戊○○由東│
│    │            │往西跑進來，甲○○右手伸出欲抓戊○○脖子│
│    │            │，戊○○逃到第一櫃臺前，手趴在櫃臺上，洪│
│    │            │敏瀚於10：43：06抓到戊○○身後領子位置，│
│    │            │將戊○○壓倒在地，旁人上前制止。櫃臺內男│
│ 10 │            │性主管也跑來制止，10：43：19甲○○將蕭仁│
│    │            │正由第一櫃臺前地上拖到約第三櫃臺前位置，│
│    │            │10：43：20戊○○由第二、三櫃臺前站起來，│
│    │            │戴上眼鏡。10：43：22戊○○到第一櫃臺上拿│
│    │            │起自己的手機撥號，往東邊邊走邊講走出去，│
│    │            │於10：43：31消失於鏡頭前。              │
├──┼──────┼────────────────────┤
│ 11 │10:44：00   │檔案結束。                              │
└──┴──────┴────────────────────┘


司法院資訊處製作；財團法人民間司法改革基金會備份。
